臺灣高等法院臺中分院刑事判決　　　　　　　　　九十一年度上更(一)字第四三號
　　上　訴　人　臺灣臺中地方法院檢察署檢察官
　　被　　　告　庚○○
　　被　　　告　甲○○
　　選任辯護人　高思大
右上訴人因被告等偽造文書等案件，不服台灣台中地方法院八十八年度訴字第六四一
號中華民國八十八年七月二十九日第一審判決（起訴案號：台灣台中地方法院檢察署
八十七年度偵字第二三七七四號），提起上訴，經最高法院發回更審，本院判決如左
：
    主      文
原判決撤銷。
庚○○共同連續行使偽造私文書，足以生損害於公眾及他人，處有期徒刑捌月，又共
同連續以非法之方法剝奪人之行動自由，處有期徒刑陸月，應執行有期徒刑壹年。
甲○○幫助共同連續意圖為自己不法之所有，以詐術使人將本人之物交付，處有期徒
刑肆月，如易科罰金，以參佰元折算壹日。
    事      實
一、庚○○與真實姓名年籍不詳之「謝明環」、「鄭照明」成年人共同基於意圖為自
    己不法所有之概括犯意聯絡，於民國（以下同）八十七年三月間，推由庚○○在
    臺中市○○路○段一二九號九樓「天使皇宮ＫＴＶ酒店」內，偽稱以缺乏郵局帳
    戶供款項轉帳為由，向不知情之乙○○借用郵局帳戶使用，乙○○不知有詐，逕
    自臺中縣大里市住處竊取其弟丙○○所有之臺中大里郵局、帳號第○五三九一一
    之三號存摺及印鑑等物，再持至臺中市○區○○路二五三之四號庚○○經營之「
    成大音響企業有限公司」交付被告庚○○，而庚○○復將丙○○之郵局存摺及印
    鑑轉交「謝明環」及「鄭照明」二人，使渠等二人再於同年四月間，在聯合報等
    各大報紙刊登協助貸款廣告，偽以貸款前須購買保險為由，再指定前開郵局帳戶
    為匯款帳戶，使戊○○○陷於錯誤而依約匯款新臺幣（下同）二萬六千元至前開
    丙○○郵局帳戶，事後庚○○等人復基於概括之犯意，冒用東泰產物保險股份有
    限公司（下稱東泰公司）名義開具偽造之保險費送金單，藉此取信戊○○○；甲○○明知庚○○等人有意購買他人銀行存摺，以供詐欺犯罪之用，竟基於幫助庚○○等人共同連續詐欺之犯意，於同年四月間，於收受三萬元之代價後，提供其
    所有開設在豐原中山路郵局、帳號第○一七七二一之三號存簿儲金帳戶予庚○○
    等人連續詐騙使用，使看見前開協助貸款廣告之己○○誤信而依約匯款至甲○○
    郵局帳戶，先後三次共十萬九千六百元，而庚○○等人再承前之概括犯意偽造東
    泰公司保險費送金單，藉此取信己○○。嗣因戊○○○、己○○發覺有異，向東
    泰公司查詢上情，始知受騙。又庚○○與「謝明環」、「鄭照明」因前開丙○○
    郵局帳戶遭掛失止付而無法繼續使用，竟另行起意共同連續基於剝奪他人行動自
    由之概括犯意聯絡，先於八十七年四月二十五日凌晨一時許，在前開「天使皇宮
    ＫＴＶ酒店」九樓二二號包廂內，先以手銬將乙○○銬在燈桿上，再逼問其是否
    將前開丙○○郵局存摺及印鑑辦理掛失，因乙○○不瞭解上情，遂利用電話通知
    丙○○趕到酒店，庚○○等人在丙○○到達後，仍詢問上情，丙○○答稱並無此
    事，庚○○等人命令丙○○須於同日上午前往大里郵局辦理撤銷掛失止付手續後
    ，再交代當時在場而不詳姓名之男子二人將丙○○強押往臺中市○○路某處不詳
    店名之三溫暖內等待；直至同日上午九時十五分許，始由上開二名男子其中一人
    將丙○○押至大里郵局辦理撤銷掛失止付及申請補發存摺等手續，迄至同日上午
    九時四十分許，辦妥全部手續後，始在大里郵局前將丙○○釋放，先後剝奪行動
    自由近九小時。
二、案經台灣省政府警察廳刑事警察大隊移送台灣台中地方法院檢察署檢察官偵查起
    訴。
    理      由
一、訊據被告庚○○、被告甲○○二人均矢口否認有為右揭犯行，被告庚○○辯稱略
    以：乙○○係「天使皇宮ＫＴＶ」之總務，伊係該ＫＴＶ音響之維修廠商，綽號
    「神經明」之「鄭照明」及綽號「權哥」之「謝明環」係伊在臺中市○○路冠天
    下酒店所認識，但不知其真實姓名年籍，伊並未向乙○○借用丙○○存摺後交與
    「鄭照明」、「謝明環」，亦未有任何詐欺、偽造文書及剝奪丙○○行動自由之
    犯行等語；被告甲○○則辯稱：伊並不認識庚○○、乙○○、丙○○及「鄭照明
    」、「謝明環」等人，伊係於八十七年三月二十一日見中國時報刊有「郵局存摺
    借您用！」之廣告，主動以該廣告所留之電話與不詳姓名之人取得連繫，詢其是
    否收購郵局存摺，並合意以三萬元成交，並依其指示在臺中市○○路家樂福量販
    店，由伊將存摺、印鑑及提款卡置於未上鎖之置物箱內，再以對方預留之呼叫器
    ，以自己之行動電話與對方取得連繫，由對方在伊不在場之情況下取走前開物品
    ，並留下三萬元款項，伊自始至終均未曾見過交易之對象，嗣伊復接獲對方來電
    恫稱為何將出售之帳戶辦理掛失，並恐嚇其不得侵占該帳戶內之款項，伊雖未曾
    辦理帳戶掛失，惟心中仍不免恐懼，乃復依對方指示重新申辦該帳戶之相關存摺
    、印鑑及提款卡，再至前開地點以相同方法交付對方，主觀上並無詐欺、偽造文
    書之犯意，客觀上亦無詐欺、偽造文書之犯行云云。
二、惟查，被告庚○○於右揭時地如何向被害人乙○○以借用郵局帳戶轉帳為由，而
    使乙○○將其弟丙○○之上開存摺交付予被告庚○○等人使用，庚○○等人並利
    用該郵局存摺供被害人戊○○○匯款，及事後因丙○○因存摺辦理掛失止付而引
    起被告庚○○等人之不滿，而先後誘使被害人乙○○、丙○○兄弟二人到「天使
    皇宮ＫＴＶ酒店」九樓二二號包廂內，先以手銬將乙○○銬在燈桿上，再逼問其
    是否將前開丙○○郵局存摺及印鑑辦理掛失，因乙○○不瞭解上情，遂利用電話
    通知丙○○趕到酒店，庚○○等人在丙○○到達後，仍詢問上情，丙○○答稱並
    無此事，庚○○等人命令丙○○須於同日上午前往大里郵局辦理撤銷掛失止付手
    續後，再交代當時在場而不詳姓名之男子二人將丙○○強押往臺中市○○路某處
    不詳店名之三溫暖內等待；嗣於同日上午九時十五分許，始由上開二名男子其中
    一人將丙○○押至大里郵局辦理撤銷掛失止付及申請補發存摺等手續，迄至同日
    上午九時四十分許，辦妥全部手續後，始在大里郵局前將丙○○釋放，先後剝奪
    行動自由近九小時等情業據被害人乙○○（見偵查卷第十四至二十三頁、原審卷
    第九十八頁至九十九頁）、丙○○（見偵查卷第三十四至三十六頁、第四十至四
    十七頁、原審卷第三十七至三十九頁）二人先後於警訊、偵查、原審及本院審理
    中指述綦詳，核與東泰公司襄理林明輝、被害人戊○○○指述情節相符，並有丙○○之臺中大里郵局、帳號○五三九一一之三號帳戶往來明細資料、偽造之東泰
    公司保險費送金單等影本三紙（見偵查卷第六十四、六十五、六十七頁）及臺中
    大里郵局八十七年四月二十五日顯示丙○○被押往郵局之錄影帶及相關畫面照片
    附卷可稽。另被告甲○○有以三萬元之代價提供其郵局存摺、印章供被告庚○○
    等人使用之情，業據其供認在卷（見原審卷第二十二頁），核與證人徐壁武證述
    情節相符（見原審卷第四十頁），查被告甲○○自陳其高職畢業，足見其智識程
    度非低，其對於存摺、印章等帳戶資料乃係個人之重要金融資料，一般通常由本
    人申請供自己使用，且現今金融機構設立存款帳戶均無身分、年齡或資格之限制
    ，一般人皆可申領並無須任何費用等情，應知之甚明，而被告庚○○等人若非欲
    將其帳戶供作不法詐欺使用，為何不使用自己或親友之帳戶，而須刊登廣告尋求
    他人提供帳戶，並願平白損失金錢，而以三萬元之代價向其購買？又為何須於發
    現該帳戶遭人掛失後來電恫嚇其不得侵占該帳戶內之款項，並命其重新申辦該帳
    戶供渠等使用？以被告甲○○之智識程度，理應知其出借之存摺、印章係提供他
    人做詐騙他人不法使用至明。況被告甲○○如確實不知其帳戶係供不法使用，則
    為何於警訊及偵查時不坦言上情，更為卸責而謊稱其郵局存摺及印章均係遺失等
    語（見偵查卷第二十六頁、第一四五頁反面），益見被告甲○○於出借其存摺、
    印章時對於被告庚○○等人之詐欺犯行應有認識後，並給予助力而遂行其幫助詐
  欺犯意至明。此外，被害人己○○因被騙而將款項存入甲○○設在豐原中山路郵
    局第○一七七二一之三號帳戶亦有郵政儲匯業局八十七年七月十三日第0000
    0000之○○八號函檢具相關資料在卷可稽（見偵查卷第七十四至八十一頁）
    ，被告二人犯行，洵堪認定，上開所辯顯係圖卸刑責之詞，不足採信。
三、核被告庚○○所為係犯刑法第二百十六條行使第二百十條偽造私文書罪、同法第
    三百三十九條第一項之詐欺取財罪嫌及同法第三百零二條第一項之非法剝奪行動
    自由罪。被告庚○○前揭犯行其與姓名不詳年籍之「謝明環」、「鄭照明」成年
    人間有犯意之聯絡、行為之分擔，均為共同正犯。其偽造私文書之行為為行使之
    行為所吸收不另論罪，行使偽造私文書之行為與詐欺取財罪有方法結果之牽連關
    係，應從較重之行使偽造私文書罪論科，其先後數次之詐欺、行使偽造私文書及
    妨害自由之行為，時間緊接，所犯罪名相同，顯係出於概括之犯意為之，為連續
    犯，爰依刑法第五十六條之規定以一罪論，並加重其刑。所犯行使偽造私文書罪
    與妨害自由罪，犯罪各別，罪名不同，應分論併罰。被告甲○○幫助庚○○等人
    共同連續詐欺取財，係犯幫助刑法第三百三十九條第一項之詐欺取財罪，並依刑
    法第三十條第第二項之規定，減輕其刑。原審不察，遽予無罪之諭知，自有未洽
    ，檢察官上訴意旨，指摘原判決不當，非無理由，自應予撤銷改判，爰審酌被告
    二人之犯罪之動機、目的、手段、犯罪時所受之刺激及其品性、生活狀況、智識
    程度、犯罪所生之損害，及犯罪後態度等一切情狀，分別量處如主文第二項及第
    三項所示之刑，並就被告庚○○部分定應執行刑。又刑法第四十一條業於九十年
    一月十日公布，而於同年一月十二日生效，依修正後之同法第四十一條第一項規
    定，本件被告甲○○所犯最重本刑為五年以下有期徒刑，而受有期徒刑六月以下
    之宣告，自屬得易科罰金之情形，與修正前之刑法第四十一條相較，修正後之新
    法較有利於被告甲○○，自應依刑法第二條第一項前段，適用裁判時之法律，就
    被告甲○○所處之刑，一併諭知易科罰金之折算標準。
四、公訴意旨另以：被告甲○○前開所為，另涉有刑法第二百十六條行使第二百十條
    偽造私文書罪嫌云云。惟查，被告甲○○雖有以三萬元之代價將郵局帳戶及印章
    交付庚○○等人詐欺使用，然其借存摺之行為，與被告庚○○等人偽造東泰公司
    保險送金單之行使偽造私文書行為，尚無直接關連，此外，本院復查無其他積極
    證據足證被告甲○○有參與或幫助庚○○等人行使偽造私文書之犯行，是其此部
    份之犯行，尚屬不能證明，惟公訴意旨認此部份與前開有罪部分有牽連犯之裁判
    上一罪之關係，本院對此部分爰不另為無罪之諭知，併此敘明。
據上論結，應依刑事訴訟法第三百六十九條第一項前段、第三百六十四條、第二百九
十九條第一項前段，刑法第二十八條、第三十條、第五十五條、第五十六條、第五十
一條第五款、第二百十六條、第二百十條、第三百三十九條第一項、第三百零二條第
一項、第二條第一項前段、修正後刑法第四十一條第一項，罰金罰鍰提高標準條例第
一條、第二條，判決如主文。
本案經檢察官丁○○到庭執行職務。
中      華      民      國      九十一     年     四      月     九     日
                                臺灣高等法院臺中分院刑事第九庭
                                      審判長法  官  陳  紀  綱
                                            法  官  陳  登  源
                                            法  官  蕭  錦  鍾
右正本證明與原本無異。
除被告甲○○不得上訴外，餘得上訴。
如不服本判決應於收受送達後十日內向本院提出上訴書狀，其未敘述上訴之理由者並
得於提起上訴後十日內向本院補提理由書（均須按他造當事人之人數附繕本）。
                                            書記官  蘇  昭  文
中      華      民      國      九十一     年     四      月     十     日
附錄：
刑法第二百十六條：
行使第二百十條至第二百十五條之文書者，依偽造、變造文書或登載不實事項或使登
載不實事項之規定處斷。
刑法第二百十條：
偽造、變造私文書，足以生損害於公眾或他人者，處五年以下有期徒刑。
刑法第三百零二條第一項：
私行拘禁或以其他非法方法，剝奪人之行動自由者，處五年以下有期徒刑，拘役或三
百元以下罰金。
                                                                        Ｒ
